【裁判字號】    91,交易,405
【裁判日期】    920213
【裁判案由】    過失傷害
【裁判全文】
臺灣板橋地方法院刑事判決                        九十一年度交易字第四○五號
    公  訴  人  臺灣板橋地方法院檢察署檢察官
    被      告  丙○○  男  六.
右列被告因過失傷害案件，經檢察官提起公訴（九十一年度偵字第九一一六、一○五
○三號），本院判決如左：
    主  文
丙○○無罪。
    理  由
一、公訴意旨略以被告丙○○於民國九十年十月一日【星期一、中國民俗節日：中秋
    節】十五時二十五分許，駕駛車號：ＧＩ【公訴人誤為Ｅ】－七九一○號自用小
    客車，沿桃園縣龍潭鄉○○路往中興路方向行駛，行經該路與中正路之交岔路口
    時，本應注意汽車行駛時，駕駛人應注意車前狀況，隨時採取必要之安全措施，
    且依當時情形，並無不能注意之情形，竟疏未注意貿然向前行駛，適有乙○○騎
    乘車號：ＪＰ五－○○二號【公訴人誤為ＪＰ－五○○二號】重型機車，沿桃園
    縣龍潭鄉○○路由北向南行走往石門方向行駛，亦行經前揭地點，丙○○因疏未
    注意車前狀況，復未隨時採取必要之安全措施，致發現乙○○騎乘之前揭機車時
    ，業已煞避不及，撞及乙○○騎乘之前揭機車，使乙○○因而人車倒地，受有頭
    部外傷併硬腦膜下出血等傷害。案經乙○○訴由臺灣板橋地方法院檢察署檢察官
    偵查起訴，因認被告丙○○涉犯刑法第二百八十四條第一項前段之過失傷害罪嫌
    。
二、按犯罪事實應依證據認定之，無證據不得推定其犯罪事實，又不能證明被告犯罪
    者，應諭知無罪之判決，分別為刑事訴訟法第一百五十四條、第三百零一條第一
    項前段所明定。又所謂認定犯罪事實之證據，係指足以認定被告確有犯罪行為之
    積極證據而言，如未發現相當證據，或證據不足以證明，自不能以推測或擬制之
    方法，以為裁判基礎。且刑事訴訟上證明之資料，無論其為直接證據或間接證據
    ，均須達於通常一般人均不致於有所懷疑，而得確信其為真實之程度，始得據為
    有罪之認定，若其關於被告是否犯罪之證明未能達此程度，而有合理性懷疑之存
    在，致使法院無從形成有罪之確信，根據「罪證有疑，利於被告」之證據法則，
    即不得遽為不利被告之認定，其以情況證據（即間接證據）斷罪時，尤須基於該
    證據在直接關係上所可證明之他項情況事實，本乎推理作用足以確證被告有罪，
    方為合法，不得徒憑主觀上之推想，將一般經驗上有利被告之其他合理情況逕予
    排除。再者，告訴人之告訴，係以使被告受有罪之判決為其終極之目的【更意涵
    為高額之民事賠償請求，作為談判籌碼之思考方向？《本院按：自案發迄自警方
    移送偵查前，告訴人經警方多次通知始終未見接受案發地警察派出所、警分局之
    詢問並製作筆錄（見臺灣板橋地方法院檢察署九十年度發查字第一七七一號卷第
    十二頁電話紀錄、第十九頁呈報單），是為學理上所謂之相當不合作之當事人，
    先此說明》】，因之，告訴人所指述者，是否與事實相符，仍應調查其他證據以
    資審認，換言之，即必須藉由補強證據之存在，以增強或擔保告訴人（刑事訴訟
    程序上資格屬於證人地位）陳述之證明力，該證人（告訴人）之證述，始適合作
    為認定犯罪事實之基礎，先此說明。
三、公訴所指被告涉犯右揭犯嫌，無非係以：
    (一)、右揭事實，業據告訴人乙○○指訴綦詳，並有國立臺灣大學醫學院附設醫院
        診斷書影本一紙、道路交通事故調查報告表一份、現場照片四幀、車損照片
        四幀在卷可按；
    (二)、本件車禍發生之地點，本為人車往來頻繁之交岔路口，有現場照片四幀及道
        路交通事故調查報告表一份在卷足佐；
    (三)、再觀諸本件車禍發生後，告訴人騎乘之前揭機車受有右前側之車殼破損等損
        壞，而被告駕駛之前揭自用小客車，則受有前保險桿左側及左前角燈受損等
        損壞，有車損照片四幀附卷足據，可見本件車禍之發生，應係被告駕駛之自
        用小客車車頭，撞及告訴人所騎乘機車之左側【？】；被告行經前揭人車往
        來頻繁之交岔路口，猶應注意車前狀況，隨時採取必要之安全措施，以防隨
        時可能有其他車輛進入交岔路口，而有發生碰撞之危險，然被告卻疏未注意
        告訴人騎乘之機車進入交岔路口，致所駕駛之自用小客車，撞及告訴人騎乘
        之機車，而肇致本件車禍，若被告於行經前揭車禍地點時，確能注意車前狀
        況，隨時採取必要之安全措施，及時發現告訴人騎乘之機車，剎車暫停其先
        行，即可避免本件車禍之發生，是被告顯有疏未注意車前狀況，及未隨時採
        取必要之安全措施等情。
    (四)、按汽車行駛時駕駛人應注意車前狀況，並隨時採取必要之安全措施，道路交
        通安全規則第九十四條第三項定有明文。被告駕駛汽車本應注意上述道路交
        通安全規定，且依其狀況，又非不能注意，竟疏未注意，以致肇事，致告訴
        人受有前揭傷害，被告顯有過失，且其過失行為與告訴人之傷害間，具有相
        當因果關係甚明等為其論據。
四、訊據被告丙○○固坦認右揭時地發生交通事故一情不諱，惟矢口否認有何公訴所
    指犯行，辯稱略以：行駛在十字路口交叉路口，有號誌燈，過路口綠燈，乙○○
    從左邊衝過來，撞到伊車左側葉子板，左前葉子板有明顯撞擊凹痕，伊無過失等
    語。
五、經查：本件爭執點，乃被告駕駛車輛之注意義務違反之有無，換言之，即公訴所
    指車前狀況之注意義務是否成立而言，茲分述如左：
    (一)、按刑法上之過失者，係指行為人按其情節應注意，並能注意而不注意，或行
        為人對於構成要件事實，雖預見其發生而確信其不發生者而言，刑法第十四
        條定有明文，是刑法上過失行為之成立，應以行為人對該過失行為所生之構
        成要件結果，以及綜合因果歷程觀察，有客觀之預見可能性及主觀預見可能
        性，且行為人基於此預見之可能性，有違反客觀上之注意義務而致構成要件
        事實發生者，始足當之。
    (二)、又按汽車駕駛人可信賴其他參與交通之對方亦能遵守交通規則，同時為必要
        之注意，謹慎採取適當之行動，而對於不可預知之他方參予交通者之違規行
        為，並無預防之義務（最高法院七十四年臺上字第四二九一號判例意旨參照
        ）。是交通安全規則所由訂立之本旨，乃繫之於交通路權優先之概念，並非
        在任何情況之交通動線，路權之優先永遠前後不變，仍應視道路動線之劃分
        以定之。
    (三)、再就本院會同被告、告訴人暨其代理人，以及轄區桃園縣警察局平鎮分局龍
        潭分駐所警員現場勘驗，勘驗情形說明如左：
        １中正路方向綠燈五十秒，北龍路方向綠燈四十秒，兩路向黃燈變紅燈均為
          三秒，綠燈變紅燈均為五秒【是為有號誌之路口】。
        ２該路段人孔蓋距離【即告訴人機車停止點之相關位置】：距中正路【即告
          訴人行駛方向】之人行穿越道為十三‧五公尺，而至北龍路【即被告行駛
          方向】為十五‧七五公尺。
        ３並諭由員警拍攝各該路向照片實景附卷【見本院九十二年元月十四日勘驗
          筆錄）。
    (四)、因此，稽上勘驗所得，案發地點之桃園縣龍潭鄉○○路、北龍路口之斜置十
        字路口處，被告行進方向，係由西向東之北龍路，告訴人則係由北往南方向
        騎行之中正路，就該路段之設計而言，雙向觀察之，係屬於偏移狀之十字交
        岔路口【指：中正路方向，即告訴人行進方向】，然靜態觀之，路權仍為均
        等，毫無疑問，此參以雙方所是認之勘驗全景（見本院九十二年一月十四日
        勘驗筆錄，併勘驗照片對照之），可明，是雙方均應互相為尊重他方行車秩
        序，遵循燈號以行。因此，雙方注意車前狀況【即公訴所指之道路交通安全
        規則第九十四條第三項規定】之注意義務，並無軒輊，此就整體路況之直觀
        【直覺】，而尚未進入知覺【知觀，人本觀之神遇】觀察所得，應無疑問。
        再次，以路權乃呈現動態變化，於本案仍應詳為探究，蓋路權之觀察，具有
        動態性質，其隨燈號，以及時相秒差之更易而遞以變化，亦無庸疑。
    (五)、就被告所陳，其原係行駛在北龍路【往中興路方向】時燈號係綠燈正常行駛
        狀態，嗣經過停止線，燈號方始轉變為黃燈，其仍繼續行駛之情形而觀【見
        九十年十一月九日警訊筆錄】，然無可否認，此或係被告基於其刑事訴訟權
        益考量所為辯駁，然近以對照前述勘驗情形【如前述(三)】，就告訴人機車停
        止點之人孔蓋附近【見臺灣桃園地方法院檢察署九十一年度偵字第一八三七
        號卷第八頁照片】，各距原所行駛方向距離等量，對照細微以觀，應係告訴
        人見橫向道路黃燈閃亮時，隨即騎乘而出，又因未盡注意車前狀況義務，見
        被告車輛循序前來，試圖閃避而往左偏，仍避煞不及，其機車右前車頭遂因
        撞擊被告原行駛車輛之左前葉子板處，隨即向左倒下刮地而行，因致受傷，
        至可確信，此就告訴人所舉之照片【見臺灣板橋地方法院檢察署九十年度發
        查字第一七七一號卷第五頁照片】，其機車高受損之高度與被告車輛之葉子
        板處相符【併見本院九十二年一月十四日現場勘驗照片所攝之二車相關高度
        照片】，又機車右側後部位隨後偏擊被告左側車門部位，因而倒地結果產生
        之刮地現象，觀之告訴人告證一照片上方照片機車腳踏板處之明顯痕跡，更
        參照原警方照場拍攝之照片顯示【見臺灣桃園地方法院檢察署九十一年度偵
        字第一八三七號卷第八頁照片】，顯足明悉。
    (六)、另稽之以告訴人陳述：我停紅燈，變綠燈才出發，就撞到了等（見九十一年
        六月十二日偵查筆錄）；復陳述以：我在路口變綠燈時，剛啟動，是他撞到
        我等語（見九十年十二月六日偵查筆錄）；其於本院則稱：我是停紅燈，綠
        燈啟動時他來撞我，路口路中央，誰撞誰我不知，醒來時我已在臺大（見本
        院九十一年九月二十七日訊問筆錄）等語。換言之，被告行駛之路權仍在擁
        有中，告訴人尚未取得路權之際，率性騎乘所致使之本案事端，已無疑義，
        因認係告訴人擅闖本身行駛方向之紅燈時相。是故，告訴人謂以剛啟動，然
        就其機車停止點橫向距離其所稱之中正路行駛方向之行人穿越道距離以達十
        三‧五公尺遠矣，顯非剛啟動情形，所得比擬也，因之，足認本案事故係因
        告訴人侵害被告路權【路權漸次喪失中】，因而撞及被告左側葉子板【即證
        人甲○○所陳之左前輪】部位，自已非被告所得防免。矧並非被告車頭與之
        碰撞，而係告訴人撞及被告左側葉子板，蓋若係被告撞擊告訴人，則告訴人
        機車因受力方向關係，與被告車輛應呈現開花狀之型態，此就被告機車倒地
        後與汽車之高度對照觀之，且被告車輛自無在其左側受致撞擊之情形發生，
        應無疑問，是之，綜上諸情，應以被告所舉，方始與事實相符，換言之，佐
        之前述，為被告所陳【所辯】並非無的之加強，此等認知復與一般生活經驗
        無違，堪可憑信。
    (七)、另再細觀之，所謂之車前狀況之注意義務一節，就被告車輛受損照片查悉，
        僅為左側面【左前葉子板處，並及駕駛座旁之車門處，見桃園縣警察局平鎮
        分局龍潭分駐所原所拍照片】之部分，並非前方保險桿處之撞擊痕跡，為告
        訴人突如其來之左側撞擊，瞬間所呈現之撞擊情形，為物理現象無可抹滅之
        自然現象。告訴人明知該行駛方向屬於斜置【錯置】道路【詳見本院九十二
        年一月十四日勘驗拍攝照片】危險叢生，未能詳盡其注意義務之已屬加乘【
        注意義務之加重】，顯然可見，益徵斯時應係告訴人先未注意車前注意義務
        撞擊被告左前側葉子板，因被告車行方向屬於動態而後形成面向之接觸現象
        ，告訴人因始滑倒受致傷害，換言之，告訴人所騎乘之機車，顯係從被告車
        行方向之左側面，逕自撞擊被告車輛，已非公訴所指之被告行駛目力所及之
        車前狀況，應無疑問，遂致被告難以就此側面突來行為為必要之防範措施，
        顯可認定。惟被告自小客車之撞擊點既非在車頭，而係在其左側從葉子板至
        左車門為面之部位，而非點之部位，顯然非係未注意車前狀況所致，更足確
        信，公訴就此，容或誤會，此就案發之際前往處理之證人甲○○【即桃園縣
        警察局平鎮分局龍潭分駐所現場處理員警】證稱：「（檢察官問：原、被告
        行走路線，誰闖紅燈？）【呈庭龍潭分駐呈報單】詳如呈報單之記載，但被
        告係被告訴人機車撞上前輪部位，而被告到路口時剛好變黃燈的時候」（見
        九十年十二月六日偵查筆錄，臺灣板橋地方法院檢察署九十年度發查字第一
        七七一號卷第十八頁反面）等語，均與本院前述本於物理現象所為論述相符
        ，同足為佐。綜上所述，被告駕駛車輛行進間，對於不可預知告訴人之左向
        而來之行為，並無預防之義務，且客觀上亦難防免，換言之，已經無從施以
        任何避免危害發生之舉措，應認被告就本件事故之發生並無過失，參以如前
        所述告訴人之漠視其餘交通參與者之應有權益之所致生，被告所陳，已非無
        的。如上公訴指為被告有過失造成之本件事端，顯已忽略（否定）道路用路
        人路權之概念，質言之，公訴以告訴人指述者，或僅為告訴人所營造之情境
        內涵反應之描述性認知證據而已，仍無從營造出證據內涵所具有之積極性仁
        愛意向之有罪證據本質。總之，被告自用小客車之撞擊點既非在車頭，而係
        在其左側前車門【駕駛座旁】附近，而顯非係未注意車前狀況所致，是足以
        證明公訴所指，已屬誤會。
    (八)、因悉，被告既係於自己車道上遵道行駛，自可信賴行駛至該交叉路口之告訴
        人亦能遵守交通規則，同時為必要之注意，而對於不可預知之告訴人，自左
        側行駛而來之情形，實難備俱預防義務，況係告訴人自行撞及被告車輛左側
        ，被告實屬無從避免之結果，應無疑義，此有卷附被告車輛受損情形暨修車
        資料詳情，足明，應認被告就本件車禍之發生並無過失，反之，應由告訴人
        為單一負責【按：指被告車損暨告訴人己身車損，以及受致傷害】，因之，
        基於如上所述證據法則，實已無任何足資證明被告有何未盡車前注意義務之
        證據存在，蓋乃雙方行車路權均屬均等，有以致之也。因就公訴所據，本院
        本於創導性司法之證據裁判本質，幾經斟酌，仍無足採為被告有罪認定之依
        據，此外，復查無其他證據足資證明被告有何公訴所指犯行，不能證明其犯
        罪，自應為其無罪之諭知。
據上論斷，應依刑事訴訟法第三百零一條第一項前段，判決如主文。
本案經檢察官張云綺到庭執行職務。
中    華      民      國    九    十  二    年     二     月  十  三  日
                                   臺灣板橋地方法院交通法庭
                                          法  官  黎錦福
右正本證明與原本無異。
如不服本判決，應於判決送達後十日內向本院提出上訴書狀。
                                          書記官  戴尚榮
中      華      民      國    九    十  二    年     二     月  十  七  日


司法院資訊處製作；財團法人民間司法改革基金會備份。
